【裁判字號】    92,上訴,435
【裁判日期】    920530
【裁判案由】    常業詐欺
【裁判全文】
臺灣高等法院臺中分院刑事判決                    九十二年度上訴字第四三五號
    上  訴  人  臺灣台中地方法院檢察署檢察官
    被      告  甲○○
右上訴人因被告常業詐欺案件，不服臺灣台中地方法院九十一年度訴緝字第六九四號
中華民國九十一年十二月二十五日第一審判決（起訴案號：臺灣台中地方法院檢察署
八十九年度偵字第一五四三四號），提起上訴，本院判決如左：
    主      文
原判決撤銷。
甲○○幫助意圖為自己不法之所有，以詐術使人將本人之物交付，處有期徒刑陸月，
如易科罰金以佰元折算壹日。
    事      實
一、甲○○於民國（下同）八十九年一月底，受一真實姓名年籍均不詳之林姓成年女
    子之委託，至高雄市○○路與林森路口，向另案被告鄭啟輝（現在本院九十二年
    上訴字第審理中），收取鄭啟輝所有郵局存款帳戶存摺、印章及金融卡（局號0
    000000號、帳號0000000號，由鄭啟輝於八十八年十二月中旬在鳳
    山市○○路郵局開戶），詎甲○○可預見該不詳姓名之林姓小姐，無故蒐集他人
    之存摺、帳戶後，將轉由他人藉此「人頭」帳戶，遂行財產上犯罪之目的，仍基
    於幫助該林姓成年女子利用該人頭帳戶，以遂行詐騙他人財物之不法犯意，將鄭
    啟輝之上開存摺、金融卡及印章交予該林姓小姐。該鄭啟輝之上開帳戶，果經由
    該不詳姓名之林小姐轉交，終由謝良昇、劉智煌、黃漢欽、黃漢宗等人（謝良昇
    、劉智煌業經檢察官以八十九年度偵字第一五九一二、一六四七二號提起公訴，
    現由原審八十九年度訴字第一九四三號審理中，黃漢欽、黃漢宗經原審判決後，
    被告黃漢宗、黃漢欽不服提起上訴，業由本院九十二年度上訴字第一九二號判處
    有期徒刑四年，併科罰金五萬元）共組之刮刮樂詐欺集團所使用，該詐欺集團係
    意圖為自己不法之所有，以「時富投資集團有限公司」、「美聯物產國際」等名
    義，在報紙刊登及印製不實酬賓中獎活動廣告，並散發、郵寄印製精美之中獎信
    函予不特定人，俟收信人回電查詢中獎情形，再告以需先繳納稅金、入會費、佣
    金、手續費、律師費等名義，要求以為自己中獎之收信人，分別連續匯款至包括
    鄭啟輝所提供之上開人頭帳戶後始可領取獎金，使不特定人陷於錯誤，將會費等
    匯入上開人頭帳戶，再由劉智煌等人至各提款機領取贓款而獲取不法利益，並以
    之為常業。嗣於八十九年三月十六日，黃漢清提領現金時為警查獲，嗣並循線查
    獲黃漢宗、謝良昇二人（黃漢清、黃漢宗二人亦經檢察官以八十九年度偵字第四
    五０八號提起公訴在案），經扣得包括鄭啟輝在內之上開郵局帳戶存摺，復循線
    清理扣案帳戶而查獲上情。
二、案經內政部警政署報請台灣台中地方法院檢察署檢察官偵查起訴。
    理      由
一、程序方面：按刑事訴訟法第七條所規定相牽連案件，本質上原為各別之案件，其
    立法之意旨僅在「得合併由其中一法院管轄」而已。本件常業詐欺罪之正犯謝良
    昇因涉嫌冒用他人名義偽造租賃契約，在臺中市租屋作為經營俗稱刮刮樂常業詐
    欺之辦公室，共組「時富投資集團有限公司」、「美聯物產國際」等名義之刮刮
    樂常業詐欺集團，亦即其犯罪地在臺中市，業經臺灣臺中地方法院檢察署檢察官
    認涉有刑法第二百十條、第二百十二條、第二百十六條、第三百四十條罪嫌向原
    審法院提起公訴，且認各罪間有牽連犯之裁判上一罪關係（由原審另案八十九年
    度訴字第一九四三號偽造文書等案件審理中，至黃漢宗、黃漢欽經原審判決後，
    經本院九十二年度上訴字第一九二號分別判處有期徒四年，併科罰金五萬元）。
    本件被告甲○○住居所及犯罪地雖均非在臺中縣、市境內，然幫助犯係屬刑法上
    廣義之共犯，故本案與已提起公訴之正犯謝良昇等人前開常業詐欺案件為刑事訴
    訟法第七條第二款所稱之相牽連案件，依同法第六條第一項規定，原審及本院應
    有管轄權，先予敘明。
二、訊據被告甲○○雖矢口否認有何幫助詐欺犯行，於原審辯稱：伊並不認識鄭啟輝
    ，亦從未向別人借過郵局帳戶。伊所使用的行動電話都是易付卡，最近的門號為
    0000000000、之前為0000000000號，並未使用過0000
    000000號行動電話。伊身分證曾遺失過二次，第一次是在八十六年遺失，
    後來在八十七年底或八十八年間又遺失第二次。伊亦曾因被冒名而犯詐欺罪被臺
    灣高雄地方法院檢察署通緝過，是他人用伊的名字辦理信用貸款詐騙別人，伊原
    本不知情，後來於八十九年五月八日主動去報到，亦被不起訴處分確定等語；於
    本院則辯稱伊於八十八年底受林小姐之託幫忙她收件，每件五百元，伊因手受傷
    ，無法從事鐵工業，為求養家，才幫她收件，伊不知林小姐要帳戶要做什麼云云
    。
三、惟查被告甲○○於原審固否認認識鄭啟輝之人，但於本院則坦稱認識鄭啟輝，並
    稱當初林小姐是登報徵外務，由林小姐與鄭啟輝事先談好價格，鄭啟輝說要出租
    帳戶，林小姐就要伊過去拿，伊拿到鄭啟輝的存摺，林小姐就會將錢匯進鄭啟輝
    之帳內，由伊領錢出來，鄭啟輝拿三千元等情無訛（本院卷第二十七頁、四十七
    頁、四十八頁）；核與鄭啟輝所供：伊於八十九年一月底，在高雄市○○路與林
    森路口，將郵局帳戶交給甲○○一節相符；雖其二人就係租或借用，所供不一，
    啟輝於原審審理係稱：（問：你的存摺是否借給甲○○？）當時我做生意要向銀
    行貸款，我的存摺沒有什麼交易出入資料，有朋友說甲○○可以將存摺內的出入
    交易資料弄的好看一點，以便讓我辦理信用貸款，所以我就讓存摺交給甲○○，
    後來我發現情形不對要到郵局辦理止付的時候，郵局說我的戶頭已經凍結等語（
    參原審一００九號卷第二０九頁），於本院亦稱甲○○說可以將其戶頭弄好看一
    點才交存摺、印章及提款卡給甲○○（本院卷第二十七頁）；被告則稱林小姐有
    交付伊給付三千元代價予鄭啟輝等語，然鄭啟輝所供如確屬實情，即其純係為使
    自己帳戶之往來紀錄好看，才交令存摺等予甲○○，則其何以未會同甲○○為之
    ？況鄭啟輝既稱：伊係經由朋友林文山之介紹認識甲○○，甲○○係專門收購存
    摺之人（參本院卷三十五頁）；則甲○○與鄭啟輝在無特殊交情之情況下，甲○
    ○在無何代價之誘使下，又何以干冒刑事制裁之風險，替鄭啟輝製造不實之往來
    紀錄？參以鄭啟輝在鳳山三民路郵局，局號000000－0，帳號00000
    0－0號帳戶自八十八年十二月十七日起至八十九年四月六日之往來明細，亦可
    知其在八十七年三月六日之前，除於八十九年一月三十一日有一筆四千五百元之
    入帳外，幾無任何存款之紀錄，自八十九年三月六日起動輒即有金額達七萬五千
    元或七萬五千一百五十元之異常、頻繁之資金入帳，最高紀錄於八十九年三月七
    日單日即有三筆同額款項即七萬五千一百五十元之存款紀錄（參八十九年度偵字
    第一五四三四號卷第二二九頁、二三０頁），倘鄭啟輝交付存摺、印章、金融卡
    之目的旨在以不實之金錢往來提高信用貸款之額度，則在鄭啟輝無法提供其工作
    收入有如此高額獲利之前提下，以此異常之金錢往來交易，欲向行庫借貸，無寧
    自暴其短，再者鄭啟輝及證人林文山所稱係為信用貸款之說法，不僅為被告甲○
    ○所否認，與鄭啟輝所供甲○○係專門收購帳戶一節也互有矛盾，自難採憑，故
    應以甲○○所稱係鄭啟輝係提供人頭帳戶供林小姐使用為可採。至於究竟是借用
    或租用，因被告甲○○所稱伊自鄭啟輝帳戶內領三千五百元，伊拿五百元，與上
    開往來明細無法吻合，自難以其惟一之自白率認係租用之關係至明。
四、又查鄭啟輝之前開帳戶，係劉智煌、黃漢宗、黃漢欽、謝良昇等人所組成刮刮樂
    詐騙集團詐騙被害人財物所使用之匯款帳戶，復有上開存摺扣押證明及帳戶交易
    明細表在卷足憑（參八十九年度偵字第一五四三四號(二)卷第二０三頁、三三一頁
    、二四四頁、二四五頁、二五五頁～二五七頁、二九０頁）；另黃漢欽、黃漢宗
    及謝良昇等詐騙集團確有利用被告許明瞭、鄭博文及范錦春上開帳戶，以不實之
    中獎信函，使不特定之收信人誤信以為已中獎，於收信人回電查詢中獎情形及如
    何兌領獎金時，再佯稱須繳納入會費之方式，使被害人分別匯款至包括被告三人
    在內之帳戶內，復有八十九年度偵字第一五九一二、一六四七二號起訴書、台灣
    台中地方法院八十九年度訴字第一九四三號、本院九十二年上訴字第一九二號刑
    事判決各一份附卷可稽，可見前開帳戶確係供作謝良昇、黃漢欽、黃漢宗等人刮
    刮樂詐欺集團犯罪之用無訛。再由被告甲○○向鄭啟輝借用上開金融帳戶時，應
    知我國金融機構對於活期帳戶之開立並無特殊限制，苟非另有從事犯罪之非法目
    的，自無特意向別人人借用帳戶及金融卡、印章之理，雖其於交付上開帳戶予林
    姓小姐時，尚不知林小姐將利用該帳號等，作何犯罪使用，然而金融機關帳戶可
    供款項之存匯、提領，均係一般人在日常生活經驗所俱知之常識，如非係以「借
    人頭」之手法，欲利用他人之帳戶以詐騙財物，當無使用他人金融帳戶之必要，
    被告就前揭一般生活經驗常識，知之甚詳竟仍將金融機關帳戶提供予素不相識之
    不詳姓名年籍之林姓小姐使用，顯見被告已可預見上開帳戶，林姓小姐將自行或
    轉由不法之徒用於財產犯罪贓款之匯入流出，仍容許其發生而受託轉交，足認其
    確有幫助詐欺財物之不確定故意無訛，被告所辯伊不知情云云，委不足採信，本
    件事證明確，其犯行應堪認定。
五、被告基於幫助之犯意，提供帳戶存摺、金融卡、印章予林姓女子，再由林姓女子
    轉交刮刮樂詐欺集團得以利用該等帳戶，使不知情之受害者匯入款項，藉以騙取
    財物，核其所為，係犯刑法第三十條第一項、第三百三十九條第一項詐欺取財罪
    之幫助犯，其以幫助之意思，參與構成要件以外之行為，爰依刑法第三十條第二
    項幫助之規定減輕其刑。公訴人固認其係犯同法第三百四十條常業詐欺之幫助犯
    ，但被告當時只是單純以一轉交之行為將存摺、金融卡及印章等交予不詳姓名之
    林小姐，縱其可預見對方將拿該金融卡等供不詳姓名之人作為財產犯罪之用，但
    對於該不詳姓名之使用人究竟來歷、背景如何，有無職業、收入如何，是否藉詐
    欺犯罪為業，期間如何，在雙方素昧平生下，本難查悉，在無其他之佐證下，自
    難單憑被告有交付鄭啟輝之帳戶等資料，即率謂被告確有常業詐欺之犯罪認識，
    公訴人起訴法條尚有未洽，應予變更，原審就被告甲○○是否具有幫助詐欺之預
    見與犯意，未予詳敘，即認被告罪嫌不成立，尚有未洽，檢察官上訴意旨據以請
    求將原判決予以撤銷改判，核屬有據，爰由本院予以撤銷改判，爰審酌被告並無
    前科紀錄，因為生計替人轉交帳戶存摺、印章及金融卡予來歷不詳之使用者，使
    謝良昇等詐騙集團，利用渠等戶頭遂行詐騙財物之犯行，所生危害固不輕，且刮
    刮樂足以誘發社風賭風，被告對於蒐集人頭帳戶者將持以犯財產犯罪之用已可預
    見，仍為之轉交，犯罪情節較單純出租（或借）存摺帳號之人為重，但念其尚非
    核心分子，已示悔意等等一切情狀，分別量處如主文第二所示之刑，並諭知易科
    罰之折算標準以資懲儆並啟自新。
六、另鄭啟輝用以幫助謝良昇等詐欺集團用之金融卡、印章及存摺，非被告甲○○所
    有，不予宣告沒收，另被告甲○○雖自白另替林姓女子跑腿，收購予十餘人之人
    頭帳戶云云，但無具體之姓名、帳號以供本院查證，遍查卷證亦無任何證據顯示
    該部分之帳戶係供何犯罪集團作何犯罪之用，自不能單憑其惟一之自白率認其此
    部分亦有罪之認定，均併此敘明。
據上論結，應依刑事訴訟法第三百六十九條第一項前段、第三百六十四條、第二百九
十九條第一項前段、刑法第三百三十九條第一項、第三十條、第四十一條第一項前段
、罰金罰鍰提高標準條例第一條前段、第二條，判決如主文。
本案經檢察官乙○○到庭執行職務。
中      華      民      國      九十二   年       五      月    三十    日
                                    臺灣高等法院臺中分院刑事第七庭
                                          審判長法  官  林  榮  龍
                                                法  官  江  錫  麟
                                                法  官  謝  說  容
右正本證明與原本無異。
檢察官得上訴。
被告不得上訴。
如不服本判決應於收受送達後十日內向本院提出上訴書狀，其未敘述上訴之理由者並
得於提起上訴後十日內向本院補提理由書（均須按他造當事人之人數附繕本）。
                                                書記官  金  珍  華
中      華      民      國      九十二   年       六      月     三     日
中華民國刑法第三百三十九條
 (普通詐欺罪)
意圖為自己或第三人不法之所有，以詐術使人將本人或第三人之物交付者，處五年以
下有期徒刑、拘役或科或併科一千元以下罰金。
以前項方法得財產上不法之利益或使第三人得之者，亦同。
前二項之未遂犯罰之。                                                    Ｉ


司法院資訊處製作；財團法人民間司法改革基金會備份。
